【裁判字號】    88,易,88
【裁判日期】    900629
【裁判案由】    偽造文書
【裁判全文】
臺灣臺東地方法院刑事判決                            八十八年度易字第八八號
    公  訴  人  臺灣台東地方法院檢察署檢察官
    被      告  甲○
    選任辯護人  王丕衍
右列被告因偽造文書案件，經檢察官提起公訴（八十七年度偵字第七五六號），本院
判決如左：
    主  文
甲○無罪。
    理  由
一、公訴意旨詳如附件之起訴書所載。
二、本件公訴人認被告涉有行使偽造文書罪嫌，無非係以被告甲○所持之玻利維亞（
    下簡稱玻國）護照業經玻國之移民總局、警察總監人口局函覆我國駐玻利維亞商
    務領務辦事處為偽造，有該辦事處覆外交部之民國八十六年四月二十八日玻利（
    八六）字第一八二號函及同年十二月二十六日第ＢＶ六七七號電報傳真影本在卷
    為唯一論據。惟被告堅決否認有行使偽造文書之犯行，辯稱：伊於西元一九八六
    年至玻國辦理定居，並於西元一九九一年取得玻國國籍，嗣更與玻國公民Den
    Devil結婚，已取得玻國公民身份及護照並繼承先生Den Devil之遺產，有玻國政
    府及最高法院核發之結婚證書、死亡證明書及宣誓書（請求繼承遺產及作承繼成
    人聲明書）等證明文件，無偽造護照之必要；果其持之護照為偽造，為何能出入
    多國皆未經發現？又因為伊已申請放棄玻國國籍及玻國法律規定出國超過一定年
    限即自動喪失國籍及戶籍資料，因此玻國查無伊之資料等語。
三、按犯罪事實應依證據認定之，無證據不得推定其犯罪事實；又不能證明被告犯罪
    者，應諭知無罪之判決，刑事訴訟法第一百五十四條、第三百零一條第一項前段
    分別定有明文。又按事實之認定，應憑證據，如未能發現相當證據，或證據不足
    以證明，自不能以推測或擬制之方法，以為裁判基礎；又認定不利於被告之事實
    ，須依積極證據，苟積極證據不足為不利於被告事實之認定時，即應為有利於被
    告之認定，更不必有何有利之證據，最高法院亦著有四十年台上字第八六號、三
    十年上字第八一六號判例可稽。
四、經查，本院發函並檢附被告所持之玻國第0000000號原始護照請求相關單
    位鑑定該護照之真偽，經外交部以外（八九）條二字第八九二四００二七００號
    函覆：據玻國中央戶政機關之檔案資料證實，甲○女士之護照真實無誤等語；又
    本院將被告所有之玻國第0000000號身份證檢送外交部請求協助查證真偽
    ，亦經外交部送交玻國警察總局確認無訛，並答覆稱：（一）陳女士於西元一九
    七六年八月三十一日宣誓為玻國居民，並符合各項條款，（二）渠相關附件影本
    於西元一九九一年三月十九日由玻國移民局發示，查證合法，（三）渠上述影本
    內容西元一九九一年一月二十二日簽發係合法；有外交部外（八九）條二字第八
    九二四００二七００號函及外（九十）中南美二字九００四０一四一二０號函附
    卷足憑，核先敘明。
五、次查，公訴意旨以我國駐玻利維亞商務領務辦事處依向玻國之移民總局人口局查
    證結果函覆外交部之玻利（八六）字第一八二號函文內容：「（一）該局未曾核
    發第ＥＥ００三三九０號護照，（二）在外國人歸化名單及名冊上，並無甲○及
    其女兒辦理歸化手續之記錄，（三）玻國拉巴斯機場、聖泰克魯斯國際機場、及
    Kasani及 Desaguadero陸路關卡亦無甲○及其女兒出境之任何記錄」等語，及向
    玻國之警察總監人口局查證後，以第ＢＶ六七七號傳真電報覆外交部所稱之「據
    玻國第十七冊人口登記簿第二０二頁上第0000000號公民身份證上，並未
    查獲屬於甲○之資料卡」，而認被告未曾入籍玻國及所持之玻國第000000
    0號原始護照係偽造。惟查：被告確實於西元一九七六年八月三十一日宣誓歸化
    玻國，不僅有前述外交部外（九十）中南美二字九００四０一四一二０號函示明
    確，更有八十八年九月九日證人即台東縣警察局外事科警員乙○○當庭提出之我
    國駐玻利維亞商務領務辦事處玻利（八七）字第一七四號函，該函中說明再次向
    玻國移民局查證結果：「陳女確於西元一九七六年八月三十一日以第一八一三七
    九號決議書歸化為玻籍，所持之玻國身份證係在拉巴斯核發，號碼為00000
    00號」等語可證。又查，被告第0000000號護照係於西元一九九一年三
    月二十日於拉巴斯由玻國移民局所核發，於西元一九九三年十二月二十一日換發
    第ＥＥ００三三九０號新護照，其於西元一九九六年十月二十一日申請放棄玻國
    國籍，玻國同時註銷被告第ＥＥ００三三九０號新護照，且依玻國之最高法令第
    一項及第二項釋義，被告與其女兒因出境超過一年，已自動喪失玻國國籍，同時
    戶籍亦自動撤銷，不在登錄之列等情，有玻國駐華代表處出具之證明書及中文譯
    本各一紙在卷足參，而我國駐玻利維亞商務領務辦事處於八十六年十二月十七日
    始行文向玻國警察總監人口局查證被告所持之玻國第0000000號身份證真
    偽，然被告於西元一九九一年（即民國八十年）十月後，即未再入境玻國，有扣
    案之第0000000號護照一本在卷可憑，依據上述玻國法令規定，被告已因
    出境超過一年戶籍自動被撤銷不在登錄之列，故玻國警察總監人口局於八十六年
    人口登記簿上查無被告之戶籍資料，是為當然之理，自不得僅因查無被告戶籍資
    料即推認被告所持之玻國身份證件為偽造，況該身份證業經玻國警察總局鑑定屬
    實，且被告所持之玻國第0000000號原始護照亦經查證為真實，已如前述
    。再本院遍查附卷之我國駐玻利維亞商務領務辦事處玻利（八六）字第一八二號
    函及其他相關函文，並無任何玻國政府相關單位指稱上開身份證及第00000
    00號護照為偽造或變造，我國駐玻利維亞商務領務辦事處雖多次於覆外交部函
    文內表示意見認「被告在玻國人口局無個人資料檔案卡，顯見其身份證應屬偽造
    ，則其所持玻國第0000000號護照無法源根據，亦應屬偽造」（參第ＢＶ
    六七七號傳真電報影本、玻利（八七）字第一七四號函），然其並非有權認定玻
    國身份證及護照真偽之機關，其意見亦屬推測，本院自不受拘束，是公訴人僅憑
    玻國警察總監人口局於八十六年人口登記簿上查無被告之戶籍資料乙節及我國駐
    玻利維亞商務領務辦事處玻利（八六）字第一八二號函文，即遽以推論被告未曾
    入籍玻國，及所持之第0000000號原始護照為偽造，實屬無據。綜上說明
    ，公訴人所舉之證據既不足以證明被告所持玻國第0000000號護照係屬偽
    造變造，此後據此護照而核發之文件，要難謂亦為虛假，自不得進認被告有行使
    偽造文書犯行。此外，復查無其他積極事證足認被告有何公訴意旨所指之行使偽
    造文書犯行，其犯罪不能證明，揆諸前揭法條及判例意旨說明，應為被告無罪諭
    知之判決。
據上論斷，應依刑事訴訟法第三百零一條第一項判決如主文。
中      華      民      國      九十      年      六      月  二十九    日
                                  臺灣臺東地方法院刑事第庭
                                      審判長法  官  蔡勝雄
                                            法  官  袁雪華
                                            法  官  黃怡玲
右正本證明與原本無異。
如不服本判決，應於判決送達後十日內向本院提出上訴狀。（須附繕本）
「切勿逕送上級法院」
                                            書記官  王敏玉
中      華      民      國      九十      年      七      月      二    日


司法院資訊處製作；財團法人民間司法改革基金會備份。
